【裁判字號】    94,交上訴,83
【裁判日期】    951207
【裁判案由】    業務過失致死
【裁判全文】
臺灣高等法院高雄分院刑事判決        94年度交上訴字第83號
上  訴  人
即  被  告  甲○○
選任辯護人  蔡將葳律師
上列上訴人因被告業務過失致死案件，不服臺灣屏東地方法院93
年度交訴字第113 號中華民國94年9 月27日第一審判決（起訴案
號：臺灣屏東地方法院檢察署93年度偵字第4965號），提起上訴
，本院判決如下：
    主  文
原判決關於業務過失致死部分撤銷。
甲○○無罪。
    理  由
一、公訴意旨略以：被告甲○○為日新工商所僱用之校車司機，
    係以駕駛為業務之人。其於民國93年6 月9 日13時許，駕駛
    車號ＷＹ─108 號大客車，沿屏東縣潮州鎮○○路東向西方
    向行駛，至壽星路路口時，本應注意兩車併行之間隔，並隨
    時採取必要之安全措施，而依當時之天候晴、日間有自然光
    線、視距良好無障礙物、柏油路面且道路乾燥無缺陷等情形
    ，並無不能注意之情事，竟疏未注意兩車併行距離，而與同
    方向慢車道上沈榮輝駕駛車牌號碼PLS －358 號重型機車左
    側把手部位發生擦撞，沈榮輝駕駛之前開機車車頭因而被帶
    往右側方向，致該機車左後方扶手部分與甲○○駕駛之前開
    大客車右後車尾發生碰撞，沈榮輝人車即再向慢車道右側偏
    離，致同向行駛於沈榮輝右後方之謝碧蓮（已另為不起訴處
    分）所駕駛之車牌號碼QQ3 －510 號輕型機車與沈榮輝駕駛
    之重型機車發生碰撞。沈榮輝當場傷重送醫急救，嗣於93年
    6 月16日21時32分許，不治死亡。其後因路人向謝碧蓮告知
    其所見肇事大客車係日新工商校車，始經警循線查獲，因認
    被告涉犯刑法第276 條第2 項業務過失致死罪等語。
二、按犯罪事實應依證據認定之，無證據不得認定犯罪事實，刑
    事訴訟法第154條第2項定有明文。又認定犯罪事實所憑之證
    據，雖不以直接證據為限，間接證據亦包括在內；然而無論
    係直接或間接證據，其為訴訟上之證明，須於通常一般之人
    均不致有所懷疑，而得確信其為真實之程度者，始得據為有
    罪之認定，倘其證明尚未達到此一程度，而有合理性之懷疑
    存在時，即難為有罪之認定。此有最高法院76年度台上字第
    4986號判例可資參照。公訴人認被告犯罪，係以同案被告謝
    碧蓮於偵查中之供述、本件道路交通事故調查報告表及現場
    圖，現場及勘驗相片，以及臺灣省高屏澎區車輛行車事故鑑
    定委員會高屏澎鑑字第931452號鑑定意見書認定被告駕駛大
    客車與沈榮輝互未注意車前狀況及兩車併行之間隔同為肇事
    原因為理由。訊之被告甲○○否認有本件犯行，辯稱：伊駕
    駛車牌號碼WY－108 號日新工商校車，案發時雖然有行經案
    發現場，該車沒有和被害人沈榮輝之重型機車碰撞，該車上
    面亦無相撞的刮痕等語。
三、經查：
（一）被告駕駛之車牌號碼WY－108 號日新工商校車右側後方部
      位，於上開時、地，與被害人沈榮輝所駕駛同向行駛之前
      開重型機車發生擦撞一節，業經證人謝碧蓮於原審審理時
      證述綦詳（見原審卷第71、72頁）。又日新工商校車中與
      被告駕駛之校車型式、外觀顏色相同者有2 部，而經校方
      檢查所有校車後，車輛後方有擦撞痕跡者只有被告所駕駛
      之校車，且校車路線皆無重疊，案發當天日新工商校車有
      行駛上開路線者僅被告負責之該部校車，而警察至日新工
      商時並未說校車發生車禍，只詢問案發之時間點，有無校
      車行經案發現場；另當日查獲被告之過程，係警方依證人
      謝碧蓮之陳述，先至日新工商比對行駛路線，特定此部校
      車後，再詢問此部校車是誰開的，才查獲被告等情，分別
      經證人即日新工商總務主任鄭祈順及當天至日新工商之員
      警林文尚於原審審理時證述明確（見原審卷第75-78 頁）
      。參以被告所駕駛之上開校車右側車身飾條後方，有黑色
      擦撞痕跡，且該擦撞痕跡之高度位置，經警方以被害人沈
      榮輝駕駛之前開機車比對後，與該機車之左側把手高度相
      當，有臺灣屏東地方法院檢察署93年度相字第375 號卷第
      67頁所附之下方照片1 幀在卷可稽，被告所駕之大客車右
      側車身飾條後方確曾與沈榮輝所騎機車左手把擦撞，應可
      認定。被告辯稱：伊所駕之車沒有和被害人沈榮輝之重型
      機車碰撞云云，並無可採。
（二）被告所駕之大客車右側車身飾條後方確曾與沈榮輝所騎機
      車左手把擦撞，固可認定，惟被告有無過失則應進一步審
      酌此擦撞發生之過程為何，始能論斷。按此一擦撞發生究
      係被告所駕大客車（下稱甲車）以較快之車速超越被害人
      機車（下稱乙機車）時未保持安全間隔所造成，抑或被害
      人所騎機車以較快之速度，由後超越被告所駕大客車時，
      未能保持安全間隔所造成，應為判斷本件被告有無過失之
      基本爭點。本件經本院送請中央警察大學鑑定，此有該大
      學95年8 月11日校鑑科字第0950000903鑑定書可稽（外放
      ，下稱中央警大鑑定書）。茲論述如下：
  １、依相驗卷第27、29頁所附相片顯示之現場所留機車刮地痕
      分佈情形觀之，在西向車道邊緣線外之慢車道，乙機車與
      謝碧蓮所騎機車（下稱丙車）肇事倒地終止位置之括地痕
      有2條，其中1條止於左倒之丙機車下方，應係丙機車與乙
      機車碰撞後倒地所留（下稱ＣＤ線段），另1 條終止於左
      倒之乙機車下方，應為乙機車遭丙機車碰撞倒地所留（下
      稱ＥＦ線段），此2 條刮地痕幾近平行，益見兩機車撞擊
      後，均倒地而同往西北向該路外側邊線方向滑行之事實。
      且依ＥＦ線段係在ＣＤ線段之右側觀之，丙機車與乙機車
      撞擊時，應在乙機車之右後側行駛。[ 中央警大鑑定書二
      、（三）同此結論，見該鑑定書第11、12頁]
  ２、又在上開兩條刮地痕之前，另有起於機車道左側車道線附
      近，約朝西北斜往機車道外側邊線方向延伸之刮地痕2 段
      ，前短後長，此有上開刮地痕相片可按，參諸謝碧蓮於警
      詢所稱：伊當時在乙機車右後方約1 公尺處，看到該機車
      與大客車先發生擦撞後，突然偏向伊這邊過來，伊閃避不
      及，就撞上了等語（見警卷第16頁背面），及在原審審理
      中結證稱：「（你騎乘的輕型機車有無與前方的重型機車
      發生碰撞？）有，他整個倒過來。」等語（見原審卷第72
      頁）。乙機車與甲車擦撞後，有右傾致右側車體某部位與
      地面接觸造成上開刮地痕應可認定，其第1 次右傾時，乙
      機車騎士即沈榮輝基於本能反應，曾試圖將車身向左拉起
      扶正，惟車身短暫離開地面後，仍續右傾而留有前短後長
      的2 段刮地痕（由前短刮地痕起至後長刮地痕末端止下稱
      ＡＢ線段）。此時乙機車右側復遭丙機車由東向西方向撞
      擊，而往左倒，兩機車碰撞而均未倒地的短暫時間，均無
      刮地痕，此亦與上開相片所示ＡＢ線段與ＣＤ、ＥＦ線段
      有中斷而非緊接之情形相符合。[ 中央警大鑑定書二、（
      三）同此結論，見該鑑定書第11、12、16、17頁]
  ３、甲車車身右側飾條後方之上開擦痕係呈由後往前上揚之型
      態，有該車相片1 張可憑（見相驗卷第30頁下方），從該
      擦痕觀之，甲車以較快之車速，由後往前擦撞乙機車左手
      把，擦撞時該機車車身向左傾斜，而造成前高後低之擦痕
      ；或乙機車以較快之速度，由後超越被告所駕大客車時，
      擦撞甲車右後側車身，擦撞時乙機車右傾造成由後往前向
      上揚升之擦痕，固均有可能。然乙機車與甲車擦撞後係向
      右傾斜偏入丙車行駛之路線已如前述。乙機車以較快之速
      度，由後超越被告所駕大客車時，擦撞甲車右後側車身，
      擦撞時乙機車右傾造成由後往前向上揚升之擦痕，應堪認
      定。[ 中央警大鑑定書二、（四）3.(2)同此結論，見該鑑
      定書第15-17 頁]
  ４、乙機車後車尾手把左側外緣上方有刮擦痕跡，經量測距地
      高度約70公分（見相驗卷第35頁），與甲車右後保險桿刮
      痕處相比對，高度相符（見相驗卷第64、65頁）。惟乙機
      車車尾手把特徵為下緣較寬，往上內縮，此車尾手把左側
      如與甲車後保險桿右側擦撞，其擦痕應在下緣最寬處，從
      而乙機車車尾手把左側外緣上方之擦痕應非與甲車右後側
      保險桿擦撞所造成。[ 中央警大鑑定書二、（四）3.(1)同
      此結論，見該鑑定書第13頁]
  ５、警員林文尚於原審審理中證稱：當天伊將乙機車帶至日新
      商工與甲車作擦撞痕比對，當天甲車右後保險桿有藍色的
      漆，除此之外，大客車並無其它與本案有關之擦撞痕跡等
      語（見原審卷第75、76頁），警方採驗之該藍色刮漆固因
      均以膠帶黏貼採證，致影響成份鑑驗結果，而無法鑑驗是
      否為乙機車車體上之藍色烤漆，嗣又因甲車上已無殘留之
      藍漆可供採驗，而無從再為鑑驗，有內政部刑事警察局93
      年6 月29日刑鑑字第0930130666號函及屏東縣警察局潮州
      分局94年3 月31日函附卷可按（見原審卷第34、35、38頁
      ），乃無法直接判斷甲車右後保險桿有無與乙機車車身接
      觸。準此，甲車右後側保險桿既非與乙機車車尾左側扶手
      上方擦撞所造成，則除甲車右側飾條後方與乙機車左把手
      尾端擦撞外，尚無法證明甲車右側車身其它部分有與乙機
      車擦撞之事實。[ 中央警大鑑定書二、（四）3.(3)同此結
      論，見該鑑定書第17頁]
  ６、台灣省高屏澎區車輛行車事故鑑定委員會就本件車禍之鑑
      定意見謂：被告甲○○駕駛大客車與沈榮輝駕駛重機車互
      未注意車前狀況及兩車併行之間隔同為肇事原因等語，固
      有該委員會鑑定意見書1 份可按（見偵查卷第18頁），惟
      該鑑定意見僅以被告所駕大客車在肇事地點與同方向沈榮
      輝所騎機車擦撞，即逕認被告與沈榮輝均未注意保持兩車
      併行之安全間距，均有過失，並未說明兩車擦撞之過程及
      原因為何，其結論未具理由，且其鑑定意見，經送臺灣省
      車輛行車事故覆議鑑定委員會覆議，該委員會函覆本件肇
      事過程不明，跡證不全，未便遽予覆議，有該委員會94年
      5 月4 日府覆議字第0940100229號函在卷可稽（見原審卷
      第43頁）。上開台灣省高屏澎區車輛行車事故鑑定委員會
      就本件車禍之鑑定意見函尚非可採。此外，證人謝碧蓮已
      於原審具結證稱：伊雖有看到前面被告駕駛之大客車與沈
      榮輝所騎機車發生擦撞，然當時伊注意在騎自己的機車，
      並看著前方，車禍發生前該大客車行駛於何車道，沈榮輝
      的機車於擦撞發生前，行駛何車道，伊均未注意到。車禍
      發生前該大客車是從伊後方過來或是原本就在伊前面，伊
      亦已無印象等語明白（見原審卷第71-74 頁），證人謝碧
      蓮並未看見被告之大客車與沈榮輝之機車究竟為何發生擦
      撞一節，應已無疑，告訴代理人於本院請求再行通知謝碧
      蓮到庭作證，顯非必要，附此敘明。
四、綜上所述，公訴人所舉證據既不足以證明被告就本件車禍之
    發生確有過失，本院復查無其他證據足資證明被告犯罪，公
    訴意旨所指被告犯罪自屬無法證明。原審為論罪科刑之判決
    ，尚有未洽，被告執此提起上訴，指摘原判決不當，為有理
    由，應由本院將原判決撤銷改判，並為被告無罪之判決。另
    被告被訴肇事逃逸部分，經原法院判決被告無罪，檢察官未
    上訴已告確定，併予敘明。
據上論結，應依刑事訴訟法第369條第1項前段、第364條、第301
第1項，判決如主文。
本案經檢察官郭振昌到庭執行職務。
中    華    民    國    95    年    12    月    7     日
                  刑事第八庭    審判長法  官  李炫德
                                      法  官  陳志銘
                                      法  官  蔡國卿
以上正本證明與原本無異。
如不服本判決應於收受本判決後10日內向本院提出上訴書狀，其
未敘述上訴理由者，並得於提起上訴後10日內向本院補提理由書
狀（均須按他造當事人之人數附繕本）「切勿逕送上級法院」。
中    華    民    國    95    年    12    月    7     日
                                      書記官  顏惠華


司法院資訊處製作；財團法人民間司法改革基金會備份。
